臺灣新竹地方法院刑事判決　　　　　　　　　　　　　九十年度交訴字第一三號
　　公　訴　人　臺灣新竹地方法院檢察署檢察官
　　被　　　告　乙○○
　　選任辯護人　李林盛律師
　　　　　　　　王彩又律師
　　　　　　　　許美麗律師
右列被告因過失致死案件，經檢察官提起公訴（九十年度偵字第一四三六號），本院
判決如左：
    主      文
乙○○無罪。
    理      由
一、公訴意旨略以：乙○○於民國八十九年四月二十四日十七時十七分許，駕駛車牌
    號碼ＪＵ－二六四七號自用小客車，沿新竹市○○路往市區方向行駛，途經新竹
    市○○區○○路二段三六五號處，其原應注意駕駛人駕駛汽車，應遵守道路交通
    標誌標線，行經彎道劃設有減速標線路段之無號誌交岔路口，應減速慢行，作隨
    時停車之準備，而依當時情形又無不能注意之情事，竟疏於注意及此，於行經彎
    道時擦撞右側由莊振龍所駕駛之車牌號碼ＦＧ六－八二六號機車，機車失控打滑
    倒地，致莊振龍受有頭部左側封閉骨折合併腦損傷等傷害，經送醫後不治死亡，
    因認乙○○所為係犯刑法第二百七十六條第一項之過失致死罪嫌。
二、按犯罪事實，應依證據認定之，無證據不得推定其犯罪事實；又不能證明被告犯
    罪者，應諭知無罪之判決，刑事訴訟法第一百五十四條、第三百零一條第一項分
    別定有明文。次按刑事訴訟法上所謂認定犯罪事實之證據，係指足以認定被告確
    有犯罪行為之積極證據而言，該項證據自須適合於被告犯罪事實之認定，始得採
    為斷罪資料。如未能發現相當證據，或證據不足以證明，自不能以推測或擬制之
    方法，以為裁判之基礎。又刑事訴訟上證明之資料，無論其為直接或間接證據，
    均須達於通常一般之人均不致有所懷疑，而得確信其為真實之程度，始得據為有
    罪之認定，若其關於被告是否犯罪之證明未能達此程度，而有合理性懷疑之存在
    ，致使無從形成有罪之確信，根據「罪證有疑，利於被告」之證據法則，即不得
    遽為不利被告之認定，此分別有最高法院二十九年上字第三一○五號、四十年臺
    上字第八六號、七十六年臺上字第四九八六號判例可資參照。
三、公訴人認被告乙○○涉犯前開過失致死罪嫌，係以：(一)、右開時、地駕車肇事，
    業據被告乙○○供承不諱，核與被害人莊振龍之妻甲○○指訴情節相符。(二)、有
    交通事故調查報告表、照片七十三幀、相驗筆錄、相驗屍體證明書、驗斷書在卷
    可憑。(三)、又本件經送臺灣省車輛行車事故鑑定及覆議委員會鑑定，認被告駕車
    行經彎道劃設有減速標線路段之無號誌交岔路口，未減速反超速且駛出快慢車道
    分隔線擦撞右機車，為肇事原因，有卷附各該鑑定意見書可稽。(四)、按駕駛人駕
    駛汽車，應遵守道路交通標誌標線，行經彎道劃設有減速標線路段之無號誌交岔
    路口，應減速慢行，作隨時停車之準備，道路交通安全規則第九十條、第九十三
    條第一項第四款、道路交通標誌標線號誌設置規則第一百五十九條、第一百八十
    三條分別定有明文。被告駕車自應注意上述道路交通安全規定，竟疏未注意及此
    ，被告之駕車失當行為，顯有過失，而被害人確因本件車禍，頭部左側封閉骨折
    合併腦損傷致死，則被告過失駕車肇事行為，與被害人之死亡結果間，自具有相
    當因果關係，是被告過失致死犯行已臻明確，為其主要論據。
四、訊據被告乙○○固不否認有於前開時點駕駛上揭車號汽車與莊振龍所駕駛車牌號
    碼ＦＧ六－八二六號機車發生碰撞之事實，惟就事故發生，堅決否認有任何過失
    ，辯稱略以：「我並沒有去撞他，我被喝酒醉的莊振龍從右後方撞上，當時他的
    車速比我快，而且已經先滑倒，機車有傾斜所以才摩擦到我的車子，所以我先聽
    到後面有煞車聲音，然後我從後視鏡看被害人莊振龍的車子已經傾斜到我的車身
    ，然後我就看不到他，我看到他倒下之後我就趕快下車急救，並且跟隨救護車到
    南門醫院，我在事後是經由警察把車開回警局才發現車子有擦痕」等語。
五、經查：本件應審酌之重點為係被告自後撞擊莊振龍抑或莊振龍由後擦撞被告，如
    為前者，再審究被告是否超車不當致撞及莊振龍，如為後者，則莊振龍酒後駕車
    ，因控車不穩致擦撞被告，被告即無過失可言，而依下列證據，均堪認定莊振龍
    酒後超速駕車，因控車不穩致擦撞被告：
(一)、依道路交通事故調查報告表肇事經過摘要為（相卷第八頁）：「Ａ（即莊振龍）
    、Ｂ（即被告乙○○）同向，均由南寮往市區方向行駛，Ａ行駛Ｂ右後方，Ｂ未
    保持安全間隔，Ａ超車時於延平路二段三六五號前一一公尺彎道處擦撞至Ｂ右後
    方，Ａ擦撞Ｂ後，滑行至延平路二段三六五號前」等情，而被告駕駛之車牌號碼
    ＪＵ－二四六七號自用小客車外觀情形為：１、檢視該車右後車門處有可疑擦刮
    痕跡。２、右後車門左上緣刮擦痕，長約九公分，其中五點五公分處烤漆脫落，
    露出車體補土（白色）部分，右下擦刮處烤漆破裂上翹。３、右後車門下緣，近
    輪胎處擦痕，長約二十六公分，亦有新竹市警察局八十九年五月五日竹市警刑字
    第二八四號鑑驗通知書及所附相片在卷可稽（相卷第五二頁至第五九頁）。本件
    事故發生時間為八十九年四月二十四日十七時十七分許，而勘驗日期為事發後之
    翌日即同年月二十五日，是勘驗結果應符真實，故因烤漆破裂上翹處為痕跡終止
    處，可知刮痕於被告車輛所示之走向為由後上方往前下方，足認被告所駕駛之自
    小客車在前，而莊振龍所駕駛之機車在後，係莊振龍自後擦撞被告之自小客車。
(二)、參以，莊振龍所受之傷害為頭部左側呈現封閉凹形顱骨折、及左側大腿外側挫傷
    ，而其所駕駛車牌號碼ＦＧ六－八二六號機車左側外觀情形則為：１、機車腳踏
    左前側褐色可疑擦痕。２、機車腳踏左側褐色可疑擦痕。３、左側剎車把手刮擦
    痕跡（相卷第五二頁至第五九頁），且機車倒地後車輪係朝快車道方向，足認莊
    振龍之機車確係向左傾倒，而如係汽車自後往前擦撞機車，依照力學原理一般而
    言會右倒，亦據鑑定人吳水威證述在卷（本院卷第一五○頁），雖其復稱如汽車
    擦撞到機車騎士的腳，可能騎士腳部的支撐會影響傾倒的方向，惟本件莊振龍所
    受之左側大腿外側挫傷顯非撞擊或輾壓所造成，並不符合鑑定人所稱之假設情形
    ，益證並非被告之自小客車自後擦撞莊振龍之機車，灼然可見。
(三)、證人吳乙義於警局初訊時雖曾證稱：「我當時看到自小客車欲超越重機車」云云
    （相卷第七頁），惟其後已改稱：「我是聽到聲音後才看，之前誰超車不曉得，
    撞到之前我沒看到」、「我是聽到車禍撞擊聲才知道自小客車與重機車發生車禍
    」等語（相卷第二一頁），足認證人吳乙義對車禍如何發生並未目睹，亦不知詳
    情，其前後所陳既有不一，殊屬可議，顯難遽信，自不足為被告不利之認定。
(四)、鑑定報告對被告不利，但不得採為被告不利事證：
１、就此事故發生之原因經送請臺灣省竹苗區行車事故鑑定委員會鑑定雖認為：「莊
    振龍駕駛輕機車與乙○○駕駛自小客車併行時未保持行車安全間隔同為肇事因素
    」，臺灣省車輛行車事故覆議鑑定委員會覆議結果則認為：「乙○○駕駛自小客
    車，行經彎道劃設有減速標線路段之無號誌交岔路口，未減速反超速且駛出快慢
    車道分隔線擦撞右側機車，為肇事原因」，有該二委員會出具之鑑定意見書及覆
    議意見書各一份附卷可考（相卷第七九頁、偵卷第十六頁）。但刑事訴訟採職權
    調查主義，鑑定報告祇為形成法院心證之資料，對於法院之審判並無拘束力，故
    待證事項雖經鑑定，法院仍應本於職權予以調查，以期發見事實之真相，不得僅
    以鑑定報告作為判決之唯一依據（最高法院五十七年度台上字第三三九九號判例
    ）。鑑定人之鑑定，雖足為證據資料之一種，但鑑定報告顯有疑義時，審理事實
    之法院，仍應調查其他必要之證據，以資認定，不得專憑不實不盡之鑑定報告，
    作為判決之唯一證據（最高法院四十年度台上字第七一號判例）。
２、前開鑑定報告雖載明二車同向行駛，應保持行車安全間隔，陳君駕車經肇事地彎
    道、劃有減速標線路段之無號誌交岔路口，疏未減速慢行反超速行駛（警訊自述
    時速約四十－五十公里左右），且駛出快慢車道分隔線致擦撞右側機車肇事。莊
    君駕車於肇事地，在遵行車道內行駛被碰及。惟查：(1)、鑑定報告僅以偵查卷內
    資料認為刮地痕的位置距邊線有一公尺的距離，且機車是向左傾倒，即認為機車
    在移動時已經左傾，而判斷機車在刮地痕的右邊，所以機車係在慢車道，故認為
小客車已經駛離邊線擦撞到機車，然事故現場之路況係右轉彎，而鑑定人亦稱機
    車在移動時已左傾，則莊振龍之機車車身為何在右轉彎處呈左傾移動，鑑定報告
    並未說明，且鑑定過程並未引用任何科學計算方式或數據，再刮地痕之起點未必
    與碰撞點一致，是以此推論被告侵入莊振龍車道撞及莊振龍，顯與事證不符。(2)
    、莊振龍於八十九年四月二十四日送院急診，其血液酒精濃度高達二五六點五六
    ｍｇ＼ｄＬ（正常值＜１０），此重大影響事故原因，鑑定報告並未敘及。(3)、
    被告車身之刮擦痕為右後車門左上緣刮擦痕，長約九公分，其中五點五公分處烤
    漆脫落，露出車體補土（白色）部分，右下擦刮處烤漆破裂上翹，故因烤漆破裂
    上翹處為痕跡終止處，可知刮痕於被告車輛所示之走向為由後上方往前下方，如
    係被告侵入莊振龍車道擦撞莊振龍機車，刮擦痕應不致於如此，鑑定報告未審及
    兩造之車損照片（相卷第五二頁至第五九頁）。(4)、雖被告於警訊時自承案發時
    其車速約為時速四、五十公里，有訊問筆錄在卷可按（相卷第四頁），然縱被告
    有超速駕駛行為，因本案車禍係兩車未保持安全之並行間隔肇事，故鑑定報告論
    列是否超速行駛顯與本件車禍無因果關係。綜上，鑑定報告有前開不完備或與事
    證不合之處，自不得為被告不利事證。
(五)、莊振龍於八十九年四月二十七日（應為八十九年四月二十四日之誤）來院急診，
    其血液酒精濃度為二五六點五六ｍｇ＼ｄＬ（正常值＜１０），有南門綜合醫院
    九十年十月二十七日南綜醫字第九○一號函及其所附酒精濃度影本乙份附卷可參
    （本院卷第三九頁、第四十頁），而有關血液酒精濃度在一五○至三○○ｍｇ＼
    １００ｍｌ對人體產生的影響可能為：「精神錯亂、平衡感受損，言詞不清，定
    向力障礙，感覺障礙」、血液酒精濃度在二五○至四○○ｍｇ＼１００ｍｌ對人
    體產生的影響可能為：「昏困、木僵、昏睡、肌肉失調明顯，大小便失禁」等症
    狀，亦有內政部警政署刑事警察局九十年十二月四日（九○）刑鑑字二二三一五
    四號函及所附血液酒精濃度與相應徵狀之中英文資料各乙份在卷為憑（本院卷第
    七八頁至第八十頁），則本件事故確係因莊振龍於飲酒後已因酒精作用而無法安
    全駕駛動力交通工具竟仍駕車上路，而因酒精作用致控車不穩而自後擦撞被告之
    自小客車，是莊振龍就本件車禍之發生顯有過失，堪以認定。
(六)、雖被告於警訊時自承案發時其車速約為時速四、五十公里，有訊問筆錄在卷可按
    （相卷第四頁），而依卷附之道路交通事故調查報告表所記載，案發路段限速四
    十公里，然其判斷車速，僅係其個人以目視之方法所為臆測之詞，尚不足採，惟
    縱被告有超速駕駛行為，然本案車禍係兩車未保持安全之並行間隔肇事，與是否
    超速行駛並無因果關係，若係莊振龍不慎擦撞被告所駕駛之自用小客車，仍應認
    係莊振龍之過失而肇事，而被告之超速與車禍間並無相當因果關係，亦不能據此
    課以被告刑責，併此指明。
(七)、再本件相關送鑑事宜，１、就由國立交通大學擔任鑑定人部分，因該校覆函「肇
    事地點位於新竹市，爰本校具事故鑑定之專業人員，均於臺灣省竹苗區車輛行車
    事故鑑定委員會中擔任委員，已直接參與該鑑定並提供意見，如無發現重要證據
    或本校可增加之調查、分析事項，則不便就同案再次鑑定」此有國立交通大學九
    十年十二月十九日（九十）交大管運字第五七二二號函在卷可考（本院卷一第八
    三頁），是該校鑑定人既參與本件之鑑定過程，即無必要再囑其為相同之鑑定。
    ２、就被告汽車擦撞處及莊振龍機車把手距地面高度部分，因照片不甚清晰，且
    無相關詳細測繪資料致無法判讀，亦有新竹市警察局第三分局九十一年三月十九
    日竹市警三分刑字第○六四三號函、新竹市警察局九十一年八月十三日竹市警刑
    字第○九一○○○六六八九號函附卷足證（本院卷第九四頁、第一二一頁）。３
    、就被告車體上之污痕究竟如何造成部分，因新竹市警察局第三分局並未保留莊
    振龍之拖鞋，而該款拖鞋已無人生產且各鞋店均已停售缺貨，故無法鑑定，復經
    國立交通大學運輸管理系吳宗修教授答覆在卷，有九十一六月二十一日本院公務
    電話紀錄可憑（本院卷第一一○頁），附此敘明。
(八)、綜上，本件係莊振龍酒後駕車失控致撞及被告之自小客車，並非被告自後擦撞莊
    振龍之機車。是本案尚未達於通常一般之人均不致有所懷疑，而得確信起訴書所
    載為真實之程度，況又有合理性懷疑之存在，本院無從形成有罪之確信。此外，
    復查無其他積極證據足資認定被告涉有起訴書所認之過失致死罪嫌，既不能證明
    被告犯罪，依法應為無罪之諭知。
六、據上論斷，應依刑事訴訟法第三百零一條第一項，判決如主文。
本案經檢察官陳榮林到庭執行職務。
中      華      民      國    九十一    年     十二     月    三十一    日
                                臺灣新竹地方法院交通法庭
                              審判長法  官   吳昭瑩
                                          法  官   魏瑞紅
                                          法  官   楊數盈
右正本證明與原本無異。
如不服本判決，應於送達後十日內，向本院提出上訴狀（應附繕本）。
                                          書記官   沈藝珠
中      華      民      國    九十一    年     十二     月    三十一    日
